【裁判字號】    99,勞上,15
【裁判日期】    990615
【裁判案由】    給付資遣費
【裁判全文】
臺灣高等法院民事判決                  99年度勞上字第15號
上  訴  人  陽信商業銀行股份有限公司
法定代理人  丁○○
訴訟代理人  乙○○
            丙○○
            戊○○
被  上訴人  甲○○
訴訟代理人  葉智幄律師
複  代理人  劉佳強律師
上列當事人間因給付資遣費事件，上訴人對於中華民國98年12月
2日臺灣士林地方法院98年度勞訴字第22號第一審判決提起上訴
，被上訴人並為訴之追加，本院於99年6月1日言詞辯論終結，判
決如下：
  主  文
原判決廢棄。
被上訴人在第一審之訴及假執行之聲請均駁回。
被上訴人追加之訴及假執行之聲請均駁回。
第一審及第二審（含追加之訴部分）訴訟費用由被上訴人負擔。
  事實及理由
甲、程序方面：
    被上訴人於上訴人提起第二審上訴時，依其原主張之訴訟標
    的，就未曾由第一審判決之金額，擴張其起訴之聲明，核屬
    訴之追加，揆諸民事訴訟法第446條第1項但書、第255條第3
    款規定，應為法之所許。查本件被上訴人於本院審理期間擴
    張起訴之聲明，請求上訴人除原審判決所命新臺幣（下同）
    159萬680元之給付及其利息外，應再給付被上訴人24萬9,08
    0元之本息；雖上訴人當庭表示不同意（見本院卷第47頁）
    ，惟被上訴人擴張起訴之聲明經核既與前開規定相符，即應
    准許，合先敘明。
乙、實體方面：
一、被上訴人起訴主張：被上訴人自民國（下同）80年9月4日起
    任職於上訴人公司，並自94年11月26日起調至旗山分行擔任
    經理。詎於97年12月25日，上訴人以被上訴人違反公司工作
    規則（下稱系爭工作規則）第18條「員工應忠勤敬業，遵守
    法令及本行各項規章，...，共圖本行業務發展及永續經營
    」、第66條第9款「故意違反規章，...，情節嚴重者」、第
    10款「行為失檢...，有具體事證，嚴重損害本行形象者」
    等規定為由，予以記大過2次，並依該規則第13條第9款「當
    年度經功過相抵累計記大過三次或一次記大過二次者...」
    之規定，不經預告終止與被上訴人間之勞動契約。惟系爭工
    作規則第13條與第66條規定，於上訴人解雇被上訴人時，業
    經臺北市政府回函指示仍應依法辦理修正而尚未修正，上訴
    人引用未經同意核備之工作規則條款，作為解雇被上訴人之
    理由，於法顯有違誤：況被上訴人並無系爭工作規則第66條
    第9、10款等情節，其與客戶喝酒應酬為招攬業務並提升業
    績，是上訴人未經預告即終止兩造間之勞動契約，自屬違法
    且有損被上訴人權益。被上訴人已於30日內之98年1月9日，
    向高雄縣政府勞委會申請調解，並主張依勞動基準法（下稱
    勞基法）第14條第6款規定，終止與上訴人間勞動契約，並
    依勞基法第14條第4項、第17條規定，請求上訴人給付資遣
    費，依被上訴人離職前6個月之平均工資為每日3,059元，於
    上訴人公司任職年資為17年3月又20日，應按17年4月計算，
    應領相當於17又12分之4個月平均工資之資遣費，即159萬68
    0元，爰依勞基法第14條第1項第6款、第4項與第17條規定，
    請求上訴人應給付被上訴人上開金額，及自起訴狀繕本送達
    翌日起至清償日止，按週年利率5%計算之利息等情。原審為
    被上訴人全部勝訴之判決，上訴人不服，提起上訴，被上訴
    人則擴張聲明：(一)上訴人之上訴駁回；(二)上訴人應再給付被
    上訴人24萬9,080元，及自辯論意旨狀繕本送達之翌日起至
    清償日止，按週年利率5%計算之利息；(三)第一、二審訴訟費
    用由上訴人負擔；(四)第二項聲明如受有利之判決，願供擔保
    請准宣告假執行。
二、上訴人則以：被上訴人係依上訴人公司章程第25條規定由董
    事會通過派任之經理人，並依法登記在案，是兩造間屬委任
    關係，而非僱傭關係，應無勞基法之適用。又被上訴人為上
    訴人公司旗山分行經理人，對外為該分行之代表，對內負責
    管理督導該分行業務，其言行舉措自應較一般員工有較高衡
    量標準，上訴人於97年12月8日接獲旗山分行退休襄理駱昆
    佑以電子郵件投訴被上訴人有違反工作規則之不當行為，即
    於同年月12日派稽核人員林崑山、高文明前往旗山分行進行
    專案稽核，被上訴人卻情緒激動企圖阻撓查核，上訴人為使
    稽核順利進行，於同年月18日暫將被上訴人調回總行風險管
    理處任高級專員。稽核結果發現被上訴人竟多次於上班時間
    帶職員與客戶酗酒，更縱容分行職員與客戶於行內喝酒，每
    週至少2次，偶而請女職員陪同輪流敬酒，行為失檢且違反
    工作規則情節重大，並嚴重損害上訴人公司形象。此外，因
    上訴人公司放款業務人員之職務性質，係為辦理分行放款相
    關作業，與行銷產品招攬客戶需要所僱用之專任業務行銷人
    員，工作性質不同，上訴人為利內部控制，行銷人員不予設
    立主管碼、櫃員碼等具有執行交易之功能，放款業務人員則
    有該碼功能，被上訴人明知此內部規定，竟要求旗山分行放
    款作業人員鄭錦裕與行銷業務人員黃郁雯之業務互調，並由
    鄭錦裕告知黃郁雯櫃員碼，使不能有櫃員碼之行銷業務人員
    ，使用具有交易權限之放款作業人員始能使用之櫃員碼及戳
    章，被上訴人更為規避上訴人於稽核檢查時發現此嚴重違反
    內控之行為，故意移轉旗山分行監視放款之攝錄影機鏡頭，
    此舉已屬嚴重違反工作規則且情節重大。而上訴人於97年12
    月24日經董事會決議解雇被上訴人，係依據當時有效之工作
    規則（於97年8月28日第4屆第14次董事會決議通過），並送
    臺北市政府勞工局核備，其中第13條及第66條雖經臺北市政
    府要求修正，惟係因主管機關承辦人員審核認定不同，乃發
    生原已核備過之條文而被要求修改之情形發生，上訴人嗣後
    提出並經臺北市政府同意核備之條文，與解雇被上訴人時所
    依據之條文僅有文字上之修正，實質內容並無不同，且縱該
    內容未經核備，亦僅係上訴人應處以行政罰鍰之問題，系爭
    工作規則仍屬有效，自有拘束被上訴人之效力。是被上訴人
    因故意違反工作規則，情節重大，被上訴人處以一次記2大
    過之懲戒，並終止與被上訴人間勞動契約，自屬有據，則被
    上訴人請求上訴人給付資遣費，即屬無理等語，資為抗辯，
    並於上訴聲明：(一)原判決不利於上訴人部分及其假執行宣告
    部分均廢棄；(二)上開廢棄部分，被上訴人在第一審之訴及其
    假執行之聲請均駁回；(三)第一、二審訴訟費用均由被上訴人
    負擔。
三、兩造不爭之事實：
    (一)被上訴人自80年9月4日起任職於上訴人公司，自91年6月
      前任職於南京分行副理，於91年6月派任至景美分行擔任
      代理經理，嗣於94年11月26日派任為旗山分行經理，再於
      97年12月18日調回總行風險管理處任高級專員。嗣於97年
      12月25日，經上訴人以其違反系爭工作規則第18條、第66
      條第9款、第10款規定為由，予以記大過2次，並依系爭工
      作規則第13條第9款「當年度經功過相抵累計記大過三次
      或一次記大過二次者...」之規定，不經預告終止與被上
      訴人間之勞動契約。被上訴人任職年資共計17年3月又21
      日。
    (二)上訴人於97年12月25日發佈人事令，不經預告，終止與被
      上訴人間勞動契約，其理由略為：「台端帶職員與客戶酗
      酒肇事，嚴重影響本行聲譽且於單位營業時間內縱容且與
      職員在行內酗酒，內部管理鬆散；另指示授權及知悉放款
      經辦不當使用櫃員碼、戳章及移轉攝錄影鏡頭，嚴重影響
      內控情事等；違反本行工作規則第18條：『員工應忠勤敬
      業，遵守法令及本行各項規章...』及第66條第9款『故意
      違反規章...，情節嚴重者』及第10款『行為失檢...，有
      具體事證，嚴重損害本行形象者』，予以記大過二次，並
      依本行工作規則第13條第9款『員工有下列情事之一，本
      行得不經預告終止勞動契約：九、當年度經功過相抵累計
      記大過三次或一次記大過二次，且符合法定解雇事由者』
      ，本行得不經預告終止勞動契約...依本行97年12月19日
      召開之97年度第10次人事評審小組會議暨97年12月24日第
      4屆第134次常務董事會決議辦理」等語。
    (三)被上訴人離職前6個月平均工資每日為3,059元，其中包含
      職員薪資7萬3,300元、職務加給2萬元，另有午餐費1,800
      元與異地津貼1萬2,800元等補貼給付。
    (四)被上訴人於98年1月9日向高雄縣政府勞委會申請調解，並
      請求上訴人給付資遣費。
四、兩造爭執要旨：(一)兩造間為委任關係或僱傭關係？系爭工作
    規則對於被上訴人是否有效拘束？(二)被上訴人是否有違反系
    爭工作規則之情事？(三)上訴人終止與被上訴人間之勞動契約
    是否合法？是否符合勞基法第12條第1項第4款之規定？(四)被
    上訴人得否依勞基法第14條第1項第6款對上訴人主張終止勞
    動契約，並依同法第14條第4項與第17條之規定請求給付資遣
    費？茲分述之：
    (一)兩造間為僱傭關係，系爭工作規則對被上訴人有拘束力：
      1.按勞基法所規定之勞動契約，係指當事人之一方，從屬
        於他方之關係下，提供職業上之勞動力，而由他方給付
        報酬之契約；又民法第482條所指之僱傭契約，謂當事
        人約定，一方於一定或不定之期限內，為他方服勞務，
        他方給付報酬之契約。僱傭係以供給勞務本身為目的之
        契約，與承攬、委任等其他勞務契約之服勞務，僅為達
        成各該目的之手段，尚有不同。
      2.經查，被上訴人任職於旗山分行之職稱雖為「經理」，
        於離職時擔任總行之高級專員，為兩造所不爭，被上訴
        人之工作內容自受到上訴人之指揮，上訴人亦自承與被
        上訴人並未另外訂立委任契約，兩造權利義務關係以系
        爭工作規則為據。而觀諸系爭工作規則對於員工之僱用
        及解雇、服務守則、薪資及獎金、工作時間、休息、加
        班、值班、請假、考核及獎懲、升遷、輪調及留職停薪
        、退休撫卹及職業災害補償、福利措施及安全衛生等項
        目，均臚列詳盡規範要求員工遵守等情，堪認被上訴人
        身為高級專員，其工作內容、時間、調動，仍須依系爭
        工作規則而決之，並受上訴人之考核、獎懲及監督，此
        由兩造不爭執事實(一)所示，被上訴人所擔任之職務、工
        作地點，得由上訴人依其業務上職務輪調之需要及工作
        效能考量而調動之等情，亦足知悉，被上訴人顯受上訴
        人之指揮監督，而具有人格上之從屬性。又依兩造不爭
        執事實(三)所示之被上訴人薪資帳卡明細所示，足資認定
        被上訴人之薪資結構為每月固定領取基本工資7萬3,300
        元、職務加給2萬元，另有異地津貼1萬2,800元、午餐
        費1,800元、福利金366元等給付，益堪認被上訴人完全
        被納入上訴人經濟組織與生產結構之內，非為自己之營
        業而勞動，而是從屬於雇主，為雇主之目的而勞動，有
        經濟上之從屬性。
      3.從而，上訴人以被上訴人擔任分行經理人為由，辯稱兩
        造為委任關係，即無可取。被上訴人主張兩造間為適用
        勞基法之僱傭契約，洵屬有據。
    (二)被上訴人有違反系爭工作規則之情事：
      1.本件上訴人主張：被上訴人任職上訴人公司旗山分行經
        理人期間，於上班時間帶職員2、3人與客戶喝酒，每週
        二次，並於銀行內喝酒作樂，又其明知內部規定，竟要
        求旗山分行放款作業人員鄭錦裕與行銷業務人員黃郁雯
        之業務互調，並由鄭錦裕告知黃郁雯櫃員碼，使不能有
        櫃員碼之行銷業務人員，使用具有交易權之放款作業人
        員始能使用之櫃員碼及戳章，更為規避稽核檢查而將監
        視放款之攝影機鏡頭移轉，均屬嚴重違反工作規則情節
        重大云云，上訴人坦承每週約有一、二次於上班時間與
        同仁到銀行外與客戶喝酒，惟辯稱：「此係為銀行推廣
        業務所必要，且被上訴人之該等行為亦未對分行內之作
        業或女性員工造成妨害或不良影響」；「訴外人『旗山
        分行』放款人員(OP)鄭錦裕提供櫃員碼及戳章交行銷業
        務人員(AO)黃郁雯使用，暨將放款之攝錄影機鏡頭移開
        等行為實係源於分行放款人員之不足與業務之需求，並
        經當時旗山分行主管群決議為之，而非由被上訴人恣意
        所加指示授權，且亦未對於上訴人肇致實際上之損害」
        ；「至於在銀行內喝酒，是每月一次慶生會在銀行內辦
        理，且是在下班以後」等語。然查銀行因須推展業務，
        也必須交際應酬，但交際應酬均應在下班以後為之，被
        上訴人身為銀行經理，竟每週一至二次於上班時間帶同
        其他同仁二、三人與客戶飲酒作樂，縱屬與業務有關亦
        屬不當，且被上訴人為經理，應對銀行其他行員為指揮
        、監督，其竟然每週有一、二次外出，且時間在二、三
        小時，此段時間如何監督其他行員之工作；其將行員互
        調職務亦屬違反規定，如因人員不足應向上級反應，但
        被上訴人並未舉證其有向上級反應人手不足之情事；又
        如真有人員不足之情事，何以被上訴人仍能每週一、二
        次帶同二、三位同仁出外與客戶喝酒；其將放款攝錄影
        機鏡頭移開，亦有礙上級單位對該行之管控；其於下班
        後在行內為同仁慶生而聚餐飲酒，影響銀行庫存現金安
        全，確有不當，被上訴人上開辯解，不足採信。
      2.至於違反工作規則情節重大之判斷標準如何，最高法院
        之實務見解足供參考。按上訴人未確實盡其監督、查驗
        、複核等職責，嚴重違反勞工忠實義務，已使公司業務
        監管制度失其作用，對公司制度之破壞甚鉅，足認違約
        情節重大，使公司受有嚴重損害。又所謂違反勞動契約
        或工作規則情節重大者，而『情節重大』係指因該事由
        導致勞動關係進行受到干擾，而有賦予雇主立即終止勞
        動契約關係權利之必要，且受僱人亦無法期待雇主於解
        僱後給付其資遣費之情形，必以勞工違反勞動契約或工
        作規則之具體事項，客觀上已難期待雇主以解僱外之手
        段懲處而繼續僱傭關係，且雇主所為之懲戒性解僱與勞
        工之違規行為在程度上核屬相當者，始足稱之。」（98
        年台上字第1513號判決參照）；「勞動基準法第12條第
        1 項第4款規定，勞工有違反勞動契約或工作規則，情
        節重大者，雇主得不經預告終止契約。所謂「情節重大
        」，屬不確定之法律概念，不得僅就雇主所訂工作規則
        之名目條列是否列為重大事項作為決定之標準，須勞工
        違反工作規則之具體事項，客觀上已難期待雇主採用解
        僱以外之懲處手段而繼續其僱傭關係，且雇主所為之解
        僱與勞工之違規行為在程度上須屬相當，方屬上開勞基
        法規定之『情節重大』，舉凡勞工違規行為之態樣、初
        次或累次、故意或過失、對雇主及所營事業所生之危險
        或損失、勞雇間關係之緊密程度、勞工到職時間之久暫
        等，均為判斷勞工之行為是否達到應予解僱之程度之衡
        量標準。」（97年台上字第2624號判決參照），上述最
        高法院實務見解，已就違反工作規則情節重大之判斷標
        準闡述甚詳，被上訴人導致整間分行行員全部涉及或捲
        入違反上訴人公司內控規範，全面性影響上訴人旗山分
        行之金融營運安全，且係故意累犯並已成該分行之長久
        慣習，被上訴人違反所應盡之監督、管理、督導等員工
        忠實義務，對上訴人公司制度之破壞甚鉅，已該當違反
        上訴人公司規定情節重大之情形。是以被上訴人抗辯，
        其所犯非情節重大而至需解雇被上訴人之地步，非有理
        由。
    (三)上訴人終止與被上訴人間之勞動契約為合法，且合乎勞基
      法第12條第1項第4款之規定：
      1.按勞工違反勞動契約或工作規則，情節重大者，雇主得
        不經預告終止契約，勞基法第12條第1項第4款定有明文
        。查系爭工作規則第18條規定：「員工應忠勤敬業、遵
        守法令及本行各項規章，…，共圖本行業務發展及永續
        經營」、第66條第9款規定：「故意違反規章，…，情
        節重大者」、第10款，行為失檢…，有具體事證，嚴重
        損害本行形象者」，被上訴人已違反上開規定，且情節
        重大，已如前述，上訴人乃以記大過二次，並依系爭規
        則第13條第9款「當年度經功過相抵累計記大過三次或
        一次記大過二次者…」之規定，不經預告終止與被上訴
        人間之勞動契約，核與前述勞基法第12條第1項第4款之
        規定相符。
      2.至於被上訴人抗辯上訴人係引用未經台北市政府同意核
        備之系爭工作規則條款，作為解雇被上訴人之理由，於
        法顯有違誤云云，惟查：上訴人於97年12月24日經董事
        會決議解雇被上訴人，係依據當時有效之工作規則（於
        97年8月28日第4屆第14次董事會決議通過），並送臺北
        市政府勞工局核備，其中第13條及第66條雖經臺北市政
        府要求修正，惟係因主管機關承辦人員審核認定不同，
        乃發生原已核備過之條文而被要求修改之情形發生，上
        訴人嗣後提出並經臺北市政府同意核備之條文，與解雇
        被上訴人時所依據之條文僅有文字上之修正，實質內容
        並無不同，且縱該內容未經核備，亦僅係上訴人應處以
        行政罰鍰之問題，系爭工作規則仍屬有效，自有拘束被
        上訴人之效力（最高法院81年度台上字第2492號判決參
        照）。是被上訴人因故意違反工作規則，情節重大，被
        上訴人處以一次記2大過之懲戒，並於知悉之30日內終
        止與被上訴人間勞動契約，自屬有據，被上訴人上開抗
        辯，為無理由。
    (四)被上訴人依勞基法第14條第1項第6款對上訴人主張終止勞
      動契約，並依同法第14條第4項與第17條之規定，請求給
      付資遣費為無理由：
      本件被上訴人故意違反上訴人公司工作規則已達情節重大
      ，上訴人公司依工作規則施以一次記2大過之懲戒，其懲
      戒理由亦符合法定解僱事由，即勞動基準法第12條第1項
      第4款規定「違反勞動契約或工作規則，情節重大者」之
      法定解僱事由，雇主得不經預告終止契約之情形，復按勞
      動基準法第18條規定，依第12條規定終止勞動契約者，勞
      工不得向雇主請求資遣費。是以，被上訴人向上訴人公司
      請求給付資遣費之主張並無理由。
五、綜上所述，本件上訴人係依法終止與被上訴人間之勞動契約
    ，依勞基法第18條之規定，被上訴人不得向上訴人請求發給
    資遣費。從而，被上訴人請求上訴人給付資遣費不應准許，
    原審失察，遽予准許被上訴人之請求，並准許供擔保為假執
    行，尚有未洽，上訴論旨，執以前詞，指摘原判決不當，聲
    明廢棄改判，為有理由，爰將原判決廢棄改判。又被上訴人
    追加之訴部分，亦同前述之理由，不應准許，其假執行之聲
    請，亦失所附麗，併予駁回。
六、本件事證已臻明確，兩造其餘之攻防方法，經審酌後，認與
    判決結果無影響，無庸逐一論述，併此敘明。
丙、據上論結，本件上訴為有理由，追加之訴為無理由，依民事
    訴訟法第450條、第78條，判決如主文。
中    華    民    國    99    年    6     月    15    日
                  民事勞工法庭
                      審判長法  官  林恩山
                            法  官  黃國忠
                            法  官  郭松濤
正本係照原本作成。
如不服本判決，應於收受送達後20日內向本院提出上訴書狀，其
未表明上訴理由者，應於提出上訴後20日內向本院補提理由書狀
（均須按他造當事人之人數附繕本）上訴時應提出委任律師或具
有律師資格之人之委任狀；委任有律師資格者，另應附具律師資
格證書及釋明委任人與受任人有民事訴訟法第466條之1 第1項但
書或第2項（詳附註）所定關係之釋明文書影本。
中    華    民    國    99    年    6     月    15    日
                            書記官  方素珍

附註：
民事訴訟法第466條之1（第1項、第2項）：
對於第二審判決上訴，上訴人應委任律師為訴訟代理人。但上訴
人或其他法定代理人具有律師資格者，不在此限。
上訴人之配偶、三親等內之血親、二親等內之姻親，或上訴人為
法人、中央或地方機關時，其所屬專任人員具有律師資格並經法
院認為適當者，亦得為第三審訴訟代理人。

司法院資訊處製作；財團法人民間司法改革基金會備份。
